【裁判字號】    99,簡上,121
【裁判日期】    990827
【裁判案由】    重利
【裁判全文】
臺灣新竹地方法院刑事判決            99年度簡上字第121號
上  訴  人
即  被  告  甲○○
上列上訴人即被告因重利案件，不服本院新竹簡易庭99年度審竹
簡字第144號中華民國99年5月11日第一審簡易判決（聲請案號：
98年度偵字第7316號），提起上訴，本院管轄第二審之合議庭判
決如下：
    主    文
上訴駁回。
甲○○緩刑貳年。
    事    實
一、甲○○不思以正當、合法之方式工作賺取金錢，竟基於重利
    之犯意，乘他人急迫、輕率或無經驗貸予金錢，適有借款人
    乙○○因急需款項，甲○○即乘借款人乙○○急迫之際，於
    民國98年5 月15日某時許，在乙○○姊姊劉素芬所經營位於
    新竹縣湖口鄉○○路97號「台西大排檔餐廳」，貸予乙○○
    新臺幣（下同）20萬元，並約定以1個月為1期，每10萬元收
    取9千元利息為放款條件，且預扣第1期利息1萬8千元，實際
    交付18萬2 千元予乙○○，同時要求乙○○簽發本票（發票
    日期為98年5 月15日、共同發票人為乙○○、劉素芬、票面
    金額20萬元）及支票（發票日期為98年6 月15日、發票人劉
    素芬、背書人乙○○、票面金額20萬元）各乙紙，以供借款
    之擔保，以此方式收取與原本顯不相當之年息高達356%之重
    利。惟上開支票屆期因存款不足退票，乙○○分別於98 年6
    月19日、7月15日及7月20日，支付1萬8千元、1萬元及8千元
    利息與甲○○，嗣乙○○無力償還所剩欠款及利息，因而報
    警處理，甲○○並主動提供上開本票、支票及臺灣票據交換
    所新竹市分所退票理由單各乙紙，為警扣留在案，始查悉上
    情。
二、案經新竹市警察局第三分局報告臺灣新竹地方法院檢察署檢
    察官偵查後並聲請以簡易判決處刑。
      理    由
壹、程序部分：
    本件公訴人所提出經本院據以認定事實之所有證據方法（包
    含證人之證述與文書證據、物證等證據方法），並無證據證
    明係公務員違背法定程序所取得；又本件公訴人所提出經本
    院據為論斷依據之各項證據方法中，其中被害人乙○○於警
    詢中所為之陳述，雖係屬審判外之陳述，依刑事訴訟法第15
    9條第1項之規定原無證據能力，惟被告甲○○同意上開證據
    方法作為證據（見本院99年7 月21日準備程序筆錄），本院
    經審酌上開言詞陳述作成時之情況，並無顯然之瑕疵，認為
    以上開證據方法作為證據應屬適當，依刑事訴訟法第159 條
    之5第1項之規定，應認有證據能力。再公訴人所提出經本院
    據以認定事實之各項公務員職務上所製作之文書證據，亦無
    顯有不可信情況之情形，依刑事訴訟法第159條之4第1 款之
    規定，亦應認有證據能力，先予敘明。
貳、實體部分：
一、被告對於上開重利之犯行坦承不諱，核與證人乙○○於警詢
    之指述及偵訊中之證述大致相符，並有扣案之本票、支票及
    退票理由單各乙紙在卷可資佐證，綜上所述，本件事證明確
    ，被告之犯行堪以認定。
二、核被告所為，係犯刑法第344 條重利罪。原審以被告上開犯
    行明確，適用刑事訴訟法第449條第1項前段、第454條第1項
    ，刑法第344條、第41條第1項前段、第2項，刑法施行法第1
    條之1第1項、第2 項前段，量處拘役40日，並就上開宣告刑
    部分諭知如易科罰金之折算標準，另就扣案之本票、支票及
    退票理由單各乙紙敘明不沒收之理由，核其認事用法均無不
    合，量刑亦屬妥適。上訴人提起上訴，其已與被害人和解，
    請求緩刑之宣告等語，然按「乘他人急迫、輕率或無經驗貸
    以金錢或其他物品，而取得與原本顯不相當之重利者，處 1
    年以下有期徒刑、拘役或科或併科1 千元以下罰金」，刑法
    第344 條定有明文，可知被告涉犯重利罪之法定刑最高為有
    期徒刑1 年；又量刑之輕重，係事實審法院得依職權自由裁
    量之事項，茍已斟酌刑法第57條各款所列情狀而未逾越法定
    刑度，則不得遽指為違法；刑罰之量定屬法院自由裁量之職
    權行使，但仍應審酌刑法第57條所列各款事由及一切情狀，
    為酌量輕重之標準，並非漫無限制，在同一犯罪事實與情節
    ，如別無其他加重或減輕之原因，下級法院量定之刑，亦無
    過重或失輕之不當情形，則上級法院對於下級法院之職權行
    使，原則上應予尊重（最高法院72年臺上字第6696號判例、
    85年度臺上字第2446號判決意旨參照）。準此，法律固賦予
    法官自由裁量權，但此項裁量權之行使，並非得以任意或自
    由為之，仍應受一般法律原則之拘束，必須符合法律授權之
    目的，並受法律秩序之理念、法律感情及慣例所規範，法官
    量刑權雖係受法律拘束之裁量原則，但其內涵仍將因各法官
    之理念、價值觀、法學教育背景之不同而異，是以自由裁量
    之界限仍難有客觀之解答，端賴法官於個案審判時，依個案
    事由加以審酌，若無裁量濫用情事，難謂有不當之處。本件
    原審判決已考量被告雖有重利犯行，惟並未以暴力脅迫被害
    人支付利息，但未能與告訴人達成和解等一切情狀，量處拘
    役40日，並就上開宣告刑部分諭知如易科罰金之折算標準，
    應非過重，尚無失當之處，上訴人以前開理由上訴，難認為
    有理由，應予駁回。
三、末查，被告前未曾因故意犯罪受有期徒刑以上刑之宣告，有
    臺灣高等法院被告前案紀錄表乙份在卷可考，其因一時失慮
    致罹刑典，於本院準備程序及審理時均坦承犯罪，並與被害
    人和解，亦經被害人當庭確認無訛（見本院簡上卷第48頁）
    ，堪認被告已有悔意，經此偵、審程序之教訓，當知警惕，
    諒無再犯之虞，被害人亦表示同意給予被告緩刑之機會（見
    本院簡上卷第49頁），是認本案對於被告所宣告之刑，以暫
    不執行為適當，爰併予宣告緩刑2年，以勵自新。
四、據上論斷，應依刑事訴訟法第455條之1第1項、第3項、第36
    8條、第364條，刑法第74條第1項第1款，判決如主文。
本案經檢察官黃英彥到庭執行職務。
中    華    民    國    99    年    8    月    27    日
                刑事第二庭  審判長法  官  賴淑敏
                                  法  官  楊數盈
                                  法  官  林惠君
以上正本證明與原本無異。
本件不得上訴。
中    華    民    國    99    年    8     月    27    日
                                  書記官  蔣淑君
附錄本案論罪科刑法條全文：
刑法第344條
乘他人急迫、輕率或無經驗貸以金錢或其他物品，而取得與原本
顯不相當之重利者，處 1 年以下有期徒刑、拘役或科或併科 1
千元以下罰金。

司法院資訊處製作；財團法人民間司法改革基金會備份。
